最高法院刑事判決　　　　　　　　　　　　　　　九十一年度台上字第三七四五號
　　上　訴　人　臺灣高等法院檢察署檢察官
　　被　　　告　甲○○
右上訴人因被告殺人等罪案件，不服臺灣高等法院中華民國九十一年三月二十七日第
二審更審判決（六十二年度上更(二)字第五五七號，起訴案號：臺灣新竹地方法院檢察
署六十一年度偵字第三九二六號），提起上訴，本院判決如左：
    主  文
原判決撤銷，發回臺灣高等法院。
　　理  由
本件原判決以公訴意旨略稱：被告甲○○係台北市政府雇員，民國五十七年間，在市
府結識饒秋桂，對之糾不已，饒女乃辭職返回苖栗，惟被告仍繼續糾，六十年七
月間，並以加害生命之事，寄函饒女予以恐嚇，經臺灣新竹地方法院判處罪刑，詎被
告竟萌殺害饒女之意圖，於六十一年三月間，自台北市帶獵槍一支、子彈六十一發
、散裝鋼質彈珠二包、斧頭、小刀、鑽子各一把、農藥一瓶、衣物數件，分裝在二個
手提包內，寄存於不知情之陳啟棟家中，意欲與饒女婚事不成之際，加之殺害，嗣於
六十一年五月十一日下午一時許，獲悉饒女將於同年月十五日與王魯明結婚，與王母
談判，復未獲結果，乃決意殺害饒女洩憤，至同日晚十時許，被告赴陳啟棟住處，取
回寄存於陳宅之上開手提包，隨即騎乘自行車至苖栗縣苖栗鎮玉清里坡塘下二號之一
饒女住處隱藏，至翌日上午二時許，取出獵槍一支、子彈三十六顆、斧頭、小刀、鑽
子各一把、農藥一瓶，越牆侵入饒女住處庭院，用斧頭擊破大門玻璃，開啟大門，直
登二樓，持槍、彈逕入饒女臥室，昏暗中誤認睡臥中之饒秋雲係饒秋桂，乃持獵槍朝
饒秋雲上胸射擊散裝彈一發，致使饒秋雲當場斃命，嗣與饒秋雲共睡之饒秋月驚醒，
目睹被告行兇，乃告知射殺者非饒秋桂，請勿繼續行兇，被告進而追問饒秋桂睡於何
處，適饒秋桂與父、母饒嘉瓊、饒黃沾福聞聲自臥室奔出查看，被告復持該獵槍向饒
秋桂射擊，倖饒秋月於被告射擊時，從旁擊落被告所持獵槍，致彈發未中，被告見狀
，乃起意逃離，饒嘉瓊、饒黃沾福及饒秋桂、饒秋月遂合力上前逮捕，被告又持斧頭
猛砍饒嘉瓊頭部，俟斧頭被奪，復取用小刀，向饒秋桂下腹猛剌，嗣因饒秋月呼救聲
，驚醒鄰居金星及其房東前來搭救，始將被告當場逮捕，因認被告涉犯刑法第二百七
十一條第一項殺人、同法條第二項殺人未遂等罪嫌。而經審理結果，認被告所犯殺人
等罪之追訴權時效已經完成，因將第一審法院分別論處被告連續殺人（處死刑，禠奪
公權終身）、殺人未遂（處有期徒刑七年）及連續傷害人之身體（處有期徒刑一年）
罪刑（應執行死刑，禠奪公權終身）之判決撤銷，改判諭知被告免訴。
惟查被告心神喪失者，應於其回復以前停止審判，為刑事訴訟法第二百九十四條第一
項所明定，至所謂停止審判，則係指停止應於審理期日進行之審理及判決程序而言。
本件被告因殺人等罪案件，前經原審法院於民國六十三年三月二十七日以六十二年度
上更(二)字第五五七號刑事裁定，在其心神喪失回復以前停止審判。原判決認定：「本
件自裁定停止審判後迄今，被告心神喪失仍未回復，有此期間本院就其精神狀況進行
調查之訊問筆錄（見原審卷(一)第九十二、一０五頁反面、一二二至一二三、一四六至
一四七、一五七至一五九、一七七至一七八、二０四頁正反面、二三六至二三七、二
五一、、二八一、三０八至三一０、三一九至三二０、三三二、三四０｜二、三九四
至三九六、四０一至四０二頁、卷(二)第五至六、十六至十七、二十五至二十六、三十
五至三十六、八十六至八十九頁）、勘驗筆錄（見同上卷(二)第七十七、八十二、一一
二、一一三頁）、台灣台北看守所函（見同上卷(一)第七十四、一六四、一六七、一八
六、二一九頁）、台北市立療養院函及診斷證明書（見同上卷(一)第三０四、三一三、
三二三、三二六、三四０、三四四、三五二、三五六、三五九、三六二、三六五、三
六八、三七０、三七三、三七五、三八０、三八二、三八七、四０四頁、卷(二)第七、
十二至十三、二十七、二十九、三十七、七十三、七十九、一０八頁）、國立台灣大
學醫學院附設醫院精神鑑定報告書（見同上卷(二)第四十五至四十八、一０一至一０六
頁）及苗栗縣警察局苗栗分局查訪紀錄（見同上卷(二)第五十三至五十四、六十五至六
十六、六十九至七十一、七十五、一一０頁）等件在卷可稽」，如若無誤，顯見被告
現仍處於心神喪失之狀態，則原審無待被告心神喪失回復，即逕踐行判決程序，於法
自有未合，檢察官上訴意旨雖未指摘及此，惟此屬本院得依職權調查之事項，應認原
判決仍有撤銷發回更審之原因。至於第一審判決論處被告連續傷害人之身體罪刑之事
實（即被告於饒秋桂抓住其持斧之手時，咬傷饒女右手拇指，並踢其一腳及饒女與其
母饒黃沾福共同推被告入浴室時，被告以刀傷饒黃沾福左手拇指），未經載入起訴書
犯罪事實欄，茲原判決既將第一審判決撤銷，就被告被訴之連續殺人及殺人未遂犯行
，為免訴之諭知。則原判決諭知免訴之事實，自未包含未據起訴之被告上開傷害行為
，是原判決既未就不得上訴於三審之罪名諭知免訴，本院就此傷害部分自毋庸審究，
附此指明。
據上論結，應依刑事訴訟法第三百九十七條、第四百零一條，判決如主文。
中      華      民      國    九十一    年      七      月      五      日
                              最高法院刑事第一庭
                                  審判長法官  施  文  仁
                                        法官  林  永  茂
                                        法官  蕭  仰  歸
                                        法官  賴  忠  星
                                        法官  洪  佳  濱
      右正本證明與原本無異
                                              書  記  官
中      華      民      國    九十一    年      七      月     十一     日
